ACORDAO-COMPLETO-2558102

ACÓRDÃO 7993/2022 ATA 40/2022 - PRIMEIRA CÂMARA

VISTO, relatado e discutido o pedido de reexame interposto por Cibele Conceicao Orane contra o Acórdão 297/2022-TCU-Primeira Câmara, por meio do qual foi julgado ilegal seu ato de aposentadoria, em razão da incorporação de "quintos" após 8/4/1998, com determinação para cessação dos pagamentos, adequando a parcela referente à incorporação de quintos/décimos do (a) interessado (a) , conforme modulado pelo STF no âmbito do RE 638.115.
ACORDAM os Ministros do Tribunal de Contas da União, reunidos em sessão da 1ª Câmara, ante as razões expostas pelo Relator, e com fundamento no art. 48 da Lei 8.443/1992, em:
9.1 conhecer do pedido de reexame para, no mérito, dar-lhe provimento parcial, de modo que:
9.1.1 caso a interessada comprove, perante o órgão de origem, ser beneficiária da ação de conhecimento transitada em julgado, seja mantido o pagamento da parcela de "quintos" imune à absorção por reajustes futuros, de acordo com a modulação de efeitos definida pelo Supremo Tribunal Federal no Recurso Extraordinário 638.115;
9.1.2 caso a comprovação a que se refere o subitem 9.1.1 não ocorra, o Tribunal Regional do Trabalho da 21ª Região deve promover, no prazo de 30 (trinta) dias, o destaque da parcela excedente de "quintos" incorporada pela interessada, relativa ao exercício da função comissionada posteriormente a 8/4/1998, e a transforme em parcela compensatória, a ser absorvida por quaisquer reajustes futuros, consoante decidido pelo Supremo Tribunal Federal no Recurso Extraordinário 638.115;
9.2 encaminhar cópia desta decisão à recorrente e ao Tribunal Regional do Trabalho da 21ª Região, com a informação de que o inteiro teor do relatório e do voto que a fundamentam está disponível no endereço eletrônico www.tcu.gov.br/acordaos.

Pedido de reexame interposto por Cibele Conceição Orane contra o Acórdão 297/2022  1ª Câmara, por meio do qual foi julgado ilegal seu ato de aposentadoria

Primeira Câmara

Tribunal Regional do Trabalho da 21ª Região/RN

3. Recorrente: Cibele Conceicao Orane (XXX.234.164-XX)

13.1. Ministros presentes: Walton Alencar Rodrigues (Presidente), Benjamin Zymler, Vital do Rêgo e Jorge Oliveira (Relator).
13.2. Ministro-Substituto presente: Weder de Oliveira.

JORGE OLIVEIRA

Ministro-Substituto Weder de Oliveira

Adoto como parte do relatório a instrução de peça 30, que contou com a anuência do dirigente da unidade técnica:
"INTRODUÇÃO
1.	Trata-se de pedido de reexame (peças 12-18) interposto pela Sra. Cibele Conceição Orane, ex-servidora do TRT/21ª Região, por meio do qual se insurge contra o Acórdão 297/2022-TCU-Primeira Câmara (peça 8) , que teve como relator o Excelentíssimo Senhor Ministro-Substituto Weder de Oliveira.
1.1	A deliberação recorrida apresenta o seguinte teor:
ACORDAM os ministros o Tribunal de Contas da União, reunidos em sessão da 1ª Câmara, com fundamento nos arts. 1º, V, e 39, II, da Lei 8.443/1992, c/c os arts. 17, III; 143, II e 260 e 262 do Regimento Interno do TCU, em considerar ilegais e negar registro ao (s) ato (s) de aposentadoria em favor do (s) interessado (s) identificado (s) no item 1.1, e expedir as determinações abaixo, conforme proposto pela unidade técnica.
1. Processo TC-Processo 023.618/2021-3 (APOSENTADORIA) 
	1.1. Interessado: Cibele Conceicao Orane (XXX.234.164-XX) .
	1.2. Órgão/Entidade: Tribunal Regional do Trabalho da 21ª Região/RN.
	1.3. Relator: Ministro-Substituto Weder de Oliveira.
	1.4. Representante do Ministério Público: Procurador Sergio Ricardo Costa Caribé.
	1.5. Unidade Técnica: Secretaria de Fiscalização de Integridade de Atos e Pagamentos de Pessoal e de Benefícios Sociais (Sefip) .
	1.6. Representação legal: não há.
	1.7. Determinações:
	1.7.1. dispensar a devolução dos valores indevidamente recebidos, presumidamente, de boa-fé pelo (s) interessado (s) nos termos da Súmula 106 deste Tribunal;
	1.7.2. determinar ao órgão/entidade responsável pela concessão que:
	1.7.2.1. suspenda, no prazo de 15 (quinze) dias, todo e qualquer pagamento concernente ao (s) ato (s) impugnado (s) , adequando a parcela referente à incorporação de quintos/décimos do (a) interessado (a) , conforme modulado pelo STF no âmbito do RE 638.115, comunicando a este Tribunal as providências adotadas, nos termos dos arts. 262, caput, do RI/TCU, e 8º, caput, da Resolução TCU 206/2007;
	1.7.2.2. dê ciência do inteiro teor desta deliberação ao (s) interessado (s) , alertando-o (s) de que o efeito suspensivo proveniente da interposição de eventuais recursos perante o Tribunal não o (s) exime da devolução dos valores percebidos indevidamente após a respectiva notificação, caso esses não sejam providos, devendo encaminhar os comprovantes dessa notificação a esta Corte no prazo de até 30 (trinta) dias;
	1.7.2.3. cadastre novo (s) ato (s) de concessão de aposentadoria livre (s) da (s) irregularidade (s) apontada (s) , submetendo-o (s) no prazo de 30 (trinta) dias à apreciação deste Tribunal, nos termos do art. 262, caput e § 2º, do RI/TCU, e do art. 19, § 3º, da Instrução Normativa TCU 78/2018;
	1.7.3. dar ciência deste acórdão ao órgão/entidade responsável pela concessão, informando que o teor integral da deliberação poderá ser obtido no endereço eletrônico www.tcu.gov.br/acordaos.
	1.7.4. encerrar o processo e arquivar os presentes autos (grifos acrescidos) .
HISTÓRICO 
2.	Conforme consta do ato de peça 3, a recorrente ocupou função comissionada posteriormente ao advento da Lei 9.624/1998, cuja correspondente parcela de quintos foi incorporada aos seus proventos, razão por que foi determinado ao órgão de origem que procedesse à adequação da aludida parcela conforme modulado pelo Supremo Tribunal Federal no âmbito do RE 638.115. 
ADMISSIBILIDADE
3.	Reitera-se o exame de admissibilidade efetuado pelo Sar/Serur (peça 19) , ratificado pelo Ministro-Relator Jorge Oliveira (peça 22) , que concluiu pelo conhecimento do pedido de reexame, suspendendo-se os efeitos do caput e dos subitens 1.7, 1.7.2, 1.7.2.1 e 1.7.2.3 do Acórdão 297/2022-TCU-Primeira Câmara, nos termos do art. 48 da Lei 8.443/92 c/c artigos 285 e 286, parágrafo único, do Regimento Interno/TCU.
EXAME DE MÉRITO
             Delimitação
4.1	Constitui objeto do presente recurso definir se:
	a) houve violação ao princípio da irredutibilidade de vencimentos;
	b) houve a incidência da decadência do poder/dever de este Tribunal apreciar o ato de aposentadoria da recorrente;
	c) o Acórdão 297/2022-TCU-Primeira Câmara afrontou o julgamento do RE 638.115/CE.
5. Da irredutibilidade de vencimentos
5.1.	A recorrente aduz ter havido violação ao princípio da irredutibilidade de vencimentos, com base nos seguintes argumentos:
5.2.	O inciso XV do artigo 37 da Constituição da República dispõe sobre o direito de irredutibilidade dos vencimentos dos servidores públicos.
Análise:
5.3.	No que tange ao argumento da violação ao princípio da irredutibilidade dos proventos, destaca-se que, de acordo com o e. STF, não há óbice à redução de proventos caso alguma parcela/vantagem esteja sendo paga ao arrepio da lei, nos termos do entendimento proferido no âmbito do MS 25.552, de relatoria da Ministra Cármen Lúcia, verbis: 
EMENTA: MANDADO DE SEGURANÇA. ATO DO TRIBUNAL DE CONTAS DA UNIÃO. APOSENTADORIA DE MAGISTRADO.[...]. DECADÊNCIA ADMINISTRATIVA E OFENSA AO PRINCÍPIO DA IRREDUTIBILIDADE DE SALÁRIOS NÃO CONFIGURADAS. [...]3. O Supremo Tribunal Federal pacificou entendimento de que, sendo a aposentadoria ato complexo, que só se aperfeiçoa com o registro no Tribunal de Contas da União, o prazo decadencial da Lei n. 9.784/99 tem início a partir de sua publicação. Aposentadoria do Impetrante não registrada: inocorrência da decadência administrativa. 4. A redução de proventos de aposentadoria, quando concedida em desacordo com a lei, não ofende o princípio da irredutibilidade de vencimentos. Precedentes. 5. Segurança denegada (grifos acrescidos) .
5.4.	Assim, opina-se pela rejeição dos argumentos apresentados pela recorrente.
6. Da decadência
6.1.	A recorrente aduz ter havido a incidência da decadência, com base nos seguintes argumentos:
6.2.	É sabido que a administração pode exercer o poder de autotutela e anular seus próprios atos quando eivados de vícios que os tornam ilegais, ou revogá-los por motivo de conveniência/oportunidade, respeitados os direitos adquiridos e ressalvada, em todos os casos, a apreciação judicial. Entretanto, o exercício do poder de autotutela encontra limite no art. 54, da Lei 9.784/99, o qual regulamenta a decadência dos atos administrativos.
Análise:
6.3.	Quanto à decadência administrativa, essa só é configurada quando o processo não é julgado após 5 anos contados de sua chegada ao TCU. 
6.4.	Pacificando de vez o tema, o STF fixou a seguinte tese de repercussão geral (tema 445) , no bojo no RE 636.553, de relatoria do Min. Gilmar Mendes:
Em atenção aos princípios da segurança jurídica e da confiança legítima, os Tribunais de Contas estão sujeitos ao prazo de 5 anos para o julgamento da legalidade do ato de concessão inicial de aposentadoria, reforma ou pensão, a contar da chegada do processo à respectiva Corte de Contas. (destacou-se) 
6.5.	Assim, como o ato em reexame foi enviado ao TCU apenas em 1º/4/2019 (peça 3) e apreciado na Sessão Telepresencial da Primeira Câmara de 25/1/2022 (peça 8) , não há que se falar em decadência administrativa, nem em prescrição quinquenal, nem em obrigatoriedade de oitiva prévia da interessada.
6.6.	Assim, propõe-se a rejeição dos argumentos apresentados pela recorrente.
7. Do direito à incorporação de quintos decorrente do exercício de função comissionada e/ou cargo em comissão, no período entre 8/4/1998 e 4/9/2001 (RE 638.115/CE) 
7.1.	A recorrente aduz que é beneficiária de decisão judicial transitada em julgado, que lhe assegura a incorporação de quintos decorrente do exercício de função comissionada e/ou cargo em comissão, no período entre 8/4/1998 e 4/9/2001, com base nos seguintes argumentos:
7.2.	A recorrente foi, sim, beneficiária por ação coletiva transitada em julgado em 01/08/2006, ou seja, antes da referida decisão do Supremo, movida pela Associação Nacional dos Servidores da Justiça do Trabalho (ANAJUSTRA) de nº 2004.34.00.048565-0.
Análise
7.3	Convém, de pronto, transcrever excerto do voto condutor do Acórdão recorrido, que trata da irregularidade em relação aos quintos:
Considerando as propostas uníssonas da Secretaria de Fiscalização de Integridade de Atos e Pagamentos de Pessoal e de Benefícios Sociais (Sefip) e do MP/TCU pela ilegalidade do (s) ato (s) em razão da concessão da vantagem de quintos pelo exercício de funções comissionadas após o advento da Lei 9.624/1998;
Considerando a modulação, pelo Supremo Tribunal Federal (STF) , de efeitos do julgamento do Recurso Extraordinário - RE 638.115/CE acerca da incorporação ou não de parcelas referentes às funções exercidas no período compreendido entre 8/4/1998 e 4/9/2001;
Considerando que a irregularidade identificada é tema de jurisprudência pacificada desta Corte de Contas, a partir do julgamento pelo STF, em repercussão geral, do RE 638.115/CE (a exemplo, acórdãos 11074/2021, 11037/2021, 10933/2021, 8254/2021, 8318/2021-TCU-2ª Câmara e 8185/2021, 10701/2021, 10981/2021, 11035/2021, 11258/2021-TCU-1ª Câmara, dentre outros) ;
Considerando que não há, nos autos, informação de que as parcelas incorporadas a título de "quintos" estejam sendo pagas com amparo em decisão judicial transitada em julgado; (grifos acrescidos) .
7.4.	Ocorre que a recorrente alega haver decisão judicial transitada em julgado favorável à incorporação dos quintos no período entre 8/4/1998 e 4/9/2001. Caso comprovado o trânsito em julgado, bem como ser a recorrente beneficiária da decisão, caberá ao órgão de origem observar a modulação de efeitos fixada pelo Supremo Tribunal Federal no RE 638.115, de modo a manter a parcela de quintos incorporados no referido período, hipótese já contemplada no subitem 1.7.2.1 do acórdão recorrido.
7.5.	Registra-se, por oportuno, que, ainda que comprovado o trânsito em julgado, isto, por si só, não possui o condão de alterar o julgamento pela ilegalidade do ato, pois que o e. STF deixou assente que a incorporação de quintos no período de 8/4/1998 até 4/9/2001 ofende o princípio da legalidade, nos termos da tese firmada em sede de repercussão geral, Tema 395. Ademais, o provimento judicial somente impede a suspensão dos pagamentos das parcelas indevidas (Acórdão 3842/2020-TCU-Primeira Câmara) .
CONCLUSÃO
8.	       Da análise de mérito, conclui-se que:
	a) não houve violação ao princípio da irredutibilidade de vencimentos;
	b) não houve a incidência da decadência do poder/dever de este Tribunal apreciar o ato de aposentadoria da recorrente;
c) relativamente à parcela "quintos", incorporada no período de 8/4/1998 até 4/9/2001, caso a interessada comprove, perante o órgão de origem, ser beneficiária de decisão judicial transitada em julgado, poderá ser mantida a continuidade dos pagamentos imune à absorção por reajustes futuros, consoante modulação de efeitos fixada pelo Supremo Tribunal Federal no RE 638.115, hipótese já contemplada no subitem 1.7.2.1 do acórdão recorrido.
8.1.	Por conseguinte, deve-se negar provimento ao presente recurso.
PROPOSTA DE ENCAMINHAMENTO
9.	Ante o exposto, submetem-se os autos à consideração superior, propondo-se, com fundamento no art. 48 da Lei 8.443/1992:
a) conhecer do recurso e, no mérito, negar-lhe provimento;
b) informar a recorrente e demais interessados do acórdão a ser proferido, destacando que o relatório e o voto que o fundamentam podem ser acessados por meio do endereço eletrônico www.tcu.gov.br/acordaos."
2.	O Ministério Público apresentou proposta divergente, conforme parecer de peça 32, transcrita a seguir:
"Trata-se de pedido de reexame interposto por Cibele Conceição Orane contra o Acórdão n.º 297/2022 - 1.ª Câmara (peças n.ºs 8 e 11/18) .
2.	Por intermédio dos pareceres uniformes acostados às peças n.ºs 30 e 31, a Secretaria de Recursos - Serur - propôs o conhecimento do recurso para, no mérito, negar-lhe provimento, com a ciência à recorrente.
3.	O Acórdão n.º 297/2022 - 1.ª Câmara - considerou ilegal o ato de aposentadoria de peça n.º 3 devido à incorporação de quintos relativos a funções comissionadas exercidas entre 08/04/1998 e 04/09/2001, com determinação ao órgão de pessoal no sentido de promover o destaque das frações incorporadas no período em questão para futura absorção, sem mencionar expressamente, no entanto, a hipótese de não absorção em caso de existência de decisão judicial transitada em julgado, o que foi ressalvado pelo Supremo Tribunal Federal quando do julgamento de embargos de declaração opostos no Recurso Extraordinário n.º 638.115/CE (peça n.º 8) .
4.	Em sede recursal, a inativa fez prova inequívoca de que a incorporação dos quintos referentes ao período entre 08/04/1998 e 04/09/2001 teve por base decisão judicial transitada em julgado (elementos de peças n.ºs 13, 15, 16, 17 e 18) .
5.	Quando a deliberação ora guerreada foi prolatada, não constava dos presentes autos informação suficiente a respeito da existência ou não de decisão judicial transitada em julgado a beneficiar a recorrente.
6.	Como, no caso concreto, a recorrente trouxe novos elementos aos autos na fase de interposição de recurso, fazendo prova de que é beneficiária de decisão transitada em julgado, entendemos que o pedido de reexame em apreciação merece ser conhecido e provido parcialmente, a fim de tornar sem efeito os subitens 1.7.2.1 e 1.7.2.3 da deliberação original, uma vez que a absorção futura das parcelas de quintos incorporadas entre 08/04/1998 e 04/09/2001 é medida incabível para servidor amparado pela coisa julgada não mais passível de revisão, além de ser dispensável o cadastramento de novo ato no sistema e-Pessoal em favor da interessada.
7.	Cito, no mesmo sentido, os Acórdãos n.ºs 18.867/2021, 1.552/2022, 1.704/2022 e 1.705/2022, todos da 1.ª Câmara, bem como o Acórdão n.º 18.856/2021, proferido pela 2.ª Câmara, entre outros.
8.	Por todo o exposto, com as vênias de estilo por divergir parcialmente do encaminhamento oferecido pela Serur às peças n.ºs 30 e 31, esta representante do Ministério Público de Contas propõe ao Tribunal que:
	8.1. conheça do pedido de reexame interposto por Cibele Conceição Orane contra o Acórdão n.º 297/2022 - 1.ª Câmara - para, no mérito, dar-lhe provimento parcial;
	8.2. torne sem efeito os subitens 1.7.2.1 e 1.7.2.3 da deliberação ora guerreada, ficando indenes de absorção futura os quintos incorporados no período compreendido entre 08/04/1998 e 04/09/2001, uma vez que a recorrente fez prova de que é beneficiária de decisão judicial transitada em julgado, nos termos da modulação fixada pelo Supremo Tribunal Federal no RE 638.115/CE, mantida, no entanto, a ilegalidade da concessão de aposentadoria da interessada."
É o relatório.

George Lucas Arruda Gomes (9835/OAB-RN), representando Cibele Conceicao Orane

Procuradora-Geral Cristina Machado da Costa e Silva

PEDIDO DE REEXAME. APOSENTADORIA. INCORPORAÇÃO DE QUINTOS APÓS A LEI 9.624/1998. ILEGALIDADE. NEGATIVA DE REGISTRO. CONHECIMENTO. PROCEDÊNCIA DOS ARGUMENTOS. PROVIMENTO PARCIAL. POSSIBILIDADE DE MANUTENÇÃO DO PAGAMENTO DA PARCELA, SEM ABSORÇÃO POR REAJUSTES FUTUROS, SE COMPROVADO O TRÂNSITO EM JULGADO DA SENTENÇA JUDICIAL.

APOSENTADORIA (APOS)

Secretaria de Recursos (Serur)

Atendidos os requisitos de admissibilidade, o pedido de reexame interposto por Cibele Conceição Orane contra o Acórdão 297/2022-TCU-Primeira Câmara pode ser conhecido.
2.	Por meio da referida deliberação, o ato de aposentadoria da recorrente foi julgado ilegal, em razão da incorporação da vantagem de quintos após 8/4/1998, com determinação para cessação dos pagamentos e para que a parcela de "quintos" fosse destacada e transformada em parcela compensatória, a ser absorvida por quaisquer reajustes futuros.
3.	A recorrente argumenta que a incorporação se deu com base em decisão judicial transitada em julgado. Assim, requer o reexame do acórdão para considerar legal o ato e aplicar a decisão do STF no julgamento de embargos no RE 638.115/CE, tema 395 da repercussão geral, mantendo-se o pagamento da vantagem em seus proventos.
4.	 Conforme destacado pela Serur, caso seja comprovado que ocorreu o trânsito em julgado da sentença judicial que concedeu o benefício, bem como que a interessada é beneficiária da decisão, caberá ao órgão de origem observar a modulação definida pelo STF no RE 638.115, de modo a manter a parcela de quintos incorporada no referido período. No entanto, se essa comprovação não ocorrer, o órgão de origem deverá efetuar o destaque da parcela de quintos e promover sua transformação em parcela compensatória, a ser absorvida por reajustes futuros.
5.	Além disso, é preciso registrar que, ainda que comprovado o trânsito em julgado, isso não altera o julgamento do ato pela ilegalidade, uma vez que o STF deixou assente que a incorporação de quintos entre 8/4/1998 e 4/9/2001 é ilegal, admitindo apenas a referida modulação.
6.	Desse modo, entendo que deve ser dado provimento parcial ao recurso, levando em consideração as situações previstas na modulação do RE 638.115, a depender dos comprovantes a serem apresentados pelo interessado ao órgão de origem.
Ante o exposto, voto no sentido de que o Tribunal adote a minuta de acórdão que ora submeto à deliberação deste Colegiado.
TCU, Sala das Sessões, em 22 de novembro de 2022.
JORGE OLIVEIRA 
Relator